【裁判字號】    92,交抗,45
【裁判日期】    920722
【裁判案由】    聲明異議
【裁判全文】
臺灣高等法院臺南分院刑事裁定              九十二年度交抗字第四五號      Ｃ
      抗  告  人
      即受處分人  甲  ○  ○
右列抗告人因聲明異議案件，不服中華民國九十二年一月十六日臺灣嘉義地方法院交
通法庭裁定（九十一年度交聲字第二一九號；處分案號：交通部公路局嘉義區監理所
嘉監五字第裁七○—Ｌ00000000號、第七○—七○九五Ａ○一三九號），提
起抗告，本院裁定如左：
      主      文
抗告駁回。
      理      由
一、抗告意旨略以：
  (一)抗告人甲○○於民國（下同）九十年七月廿日下午一時卅一分許，在嘉義縣新港
    鄉○○路一八三巷，近海豐路與新民路交叉路口處，駕駛ＭＢＩ─四五二號機車
    ，因未帶駕照及行照逾期，且未戴安全帽等交通違規事件（即嘉縣警交字第Ｌ0
    0000000號舉發違反道路交通管理通知單）。抗告理由如下：(1)未帶駕照
    部分：抗告人前於八十六年九月十五日晚上十時四十五分許，在南投縣草屯鎮○
    ○路十五號府西派出所前，駕駛ＭＢＩ─四五二號機車，因未戴安全帽，為警查
    獲，開單舉發，嗣經裁罰吊扣抗告人駕照迄未歸還。(2)行照逾期部分：抗告人所
    有行照，到期申請換發，然為嘉義區監理所，以抗告人須先辦理汽車強制責任險
    為由，而退回抗告人行照換發申請案件；但照顧交通傷殘死亡者責任為國家，不
    應以法律強制人民負擔。(3)未戴安全帽部分：騎機車戴安全帽，係為保護駕駛人
    ，政府應以教育手段，要求駕駛者戴安全帽，不得以法律，要求人民應戴安全帽
    之自由權利。
  (二)又嘉義警察局民雄分局新港分駐所警員「何瑞添」，於九十年八月十八日晚上八
    時四十分許，對抗告人開出，嘉縣警交字第Ｌ00000000號舉發違反道路
    交通管理通知單事件。對此，抗告理由如下：(1)抗告人因不瞭解汽車強制責任險
    ，而於九十年八月十八日，以電話向新港分駐所洽詢，經值班警員稱，要抗告人
    前往分駐所洽談，抗告人乃於同日下午五、六時許，抵該分駐所洽談，至同晚八
    時許，抗告人至該分駐所圍牆外停放機車處，擬騎走抗告人機車，但突遭該分駐
    所警員「何瑞添」取走抗告人機車鑰匙，對抗告人進行開單告發，並檢查抗告人
    機車，有無攜帶非法物品。於九十年八月十八日晚上八時四十分許，警員「何瑞
    添」完成，嘉縣警交字第Ｌ00000000號舉發違反道路交通管理通知單，
    認抗告人違規，始將抗告人放行。警察「何瑞添」並非執行道路交通管理處罰勤
    務交通警察，竟越權違法對抗告人開單告發，顯屬違法。
  (三)道路交通管理處罰條例，係車籍特別刑法，且涉及人民權利之限制，應以法律定
    之。其中依道路交通管理處罰條例第八十九條規定，所訂立道路交通事故處理辦
    法，應以法律條文訂定之。不應違反正當法律程序及比例原則，來扣押人民所有
    物，應循依法聲請強制執行，始為合憲正途。
  (四)為此，抗告人提起抗告，求為撤銷原裁定云云。
二、抗告意旨(一)部分：
  (一)按汽車駕駛人，駕駛車輛未隨身攜帶駕駛執照者，處新台幣三百元以上六百元以
    下罰鍰，道路交通管理處罰條例第廿五條第三款定有明文。另機器腳踏車駕駛人
    未依規定戴安全帽者，處駕駛人新台幣五百元罰鍰，道路交通管理處罰條例第卅
    一條第六項併有明文。而汽車行車執照有效期間屆滿，不依規定換領而行駛者，
    處汽車所有人或領用人新台幣九百元以上一千八百元以下罰鍰，其牌照應扣繳，
    並責令換領，道路交通管理處罰條例第十五條第一項第五款、第二項，亦分別定
    有明文。
  (二)查本件原處分機關以：1.抗告人對其於九十年七月廿日下午一時卅一分許，在嘉
    義縣新港鄉○○路一八三巷，未帶駕照，未帶安全帽及行照逾有效期，而駕駛Ｍ
    ＢＩ—四五二機車，為警查獲事實，並不爭執。2.又依上揭道路交通管理處罰條
    規定，「未帶駕照」、「未戴安全帽」違規部分，與「行照逾期」違規部分，其
    罰鍰不繳易處標的不同，前者未帶駕照及未戴安全帽部分，罰鍰不繳時，其易處
    標的為「吊扣駕照」；後者行照逾期部分，罰鍰不繳時，其易處標的為「吊扣車
    牌」（違反道路交通管理事件統一裁罰基準及處理細則第六十一條參照）。故本
    件原處分機關，就抗告人違規行為，分製作二份裁決書（詳嘉義區監理所處理交
    通違規聲明異議案件卷二、五頁）。3.就抗告人前者違規行為，即未帶駕照及未
    戴安全帽部分，於九十一年八月九日，以嘉監五字第裁七○—七○九五Ａ○一三
    九號違反道路交通管理事件裁決書，依道路交通管理處罰條例第廿五條第三款、
    第卅一條第六項規定，對抗告人合併裁處罰鍰新台幣一千一百元（即未帶駕照部
    分，處新台幣六百元；未戴安全帽部分，處新台幣五百元，合計新台幣一千一百
    元）。4.另就抗告人後者違規行為，即「行照有效期間屆滿，不依規定換領而行
    駛者」，則於九十一年八月九日，以嘉監五字第裁七○—Ｌ00000000號
    違反道路交通管理事件裁決書，依道路交通管理處罰條例第十五條第一項第五款
    、第二項規定，對抗告人裁處罰鍰新台幣一千八百元，並扣繳牌照。依上所述，
    原處分機關所為裁處，依法有據，核無不合。
  (三)至抗告人前於八十六年九月十五日晚上八時四十五分許，駕駛ＭＢＩ—四五二號
    機車，因未帶安全帽，於南投虎山路十五號前，為南投縣警察局中興分局警員舉
    發，經台灣省政府交通處公路局，以嘉監五違駕字第七○—000000000
    號違反道路交通管理事件裁決書，裁罰抗告人罰鍰新台幣五百元。抗告人不服，
    經向原審聲明異議，業經原審於八十七年十一月五日，以八十七年度交聲字第五
    六號交通事件，裁定抗告人異議駁回確定（詳嘉義區監理所處理交通違規聲明異
    議案件卷八至十頁所附交通事件裁定正本）。依此，抗告人自應按原審裁定意旨
    辦理，尚不得執此，作為其駕駛機車，不帶駕照之理由。
三、抗告意旨(二)部分：
  (一)嘉義警察局民雄分局新港分駐所警員「何瑞添」，於九十年八月十八日晚上八時
    四十分許，對抗告人開出，嘉縣警交字第Ｌ00000000號舉發違反道路交
    通管理通知單事件。對此，抗告理由如下：(1)抗告人因不瞭解汽車強制責任險，
    而於九十年八月十八日，以電話向新港分駐所洽詢，經值班警員稱，要抗告人前
    往分駐所洽談，抗告人乃於同日下午五、六時許，抵該分駐所洽談，至同晚八時
    許，抗告人至該分駐所圍牆外停放機車處，擬騎走抗告人機車，但突遭該分駐所
    警員「何瑞添」取走抗告人機車鑰匙，對抗告人進行開單告發，並檢查抗告人機
    車，有無攜帶非法物品。(2)於九十年八月十八日晚上八時四十分許，警員「何瑞
    添」完成，嘉縣警交字第Ｌ00000000號舉發違反道路交通管理通知單，
    認抗告人違規，始將抗告人放行。然警察「何瑞添」並非執行道路交通管理處罰
    勤務交通警察，竟越權違法對抗告人開單告發，顯屬違法。
  (二)查本件抗告人係對原處分機關，於九十一年八月九日，分別以嘉監五字第裁七○
    —Ｌ00000000號、第七○—七○九五Ａ○一三九號裁決書所為裁罰（即
    於九十年七月廿日違規之嘉縣警交字第Ｌ00000000號舉發違反道路交通
    管理通知單），而聲明異議，有嘉義區監理所對違反交通管理事件不服裁決聲明
    異議案件移送書在卷可稽（詳原審卷一至二頁）。而抗告意旨(二)部分，其違規事
    實，係抗告人於九十年八月十八日違規，而為警以嘉縣警交字第Ｌ000000
    00號舉發違反道路交通管理通知單告發。是以，抗告意旨(二)部分違規事實，顯
    非屬本件聲明異議範圍，抗告人將其併列為抗告理由，即有誤會。
四、抗告意旨(三)部分：依道路交通管理處罰條例第八十九條規定，所訂立道路交通事
    故處理辦法，來扣押人民所有物，應以法律條文訂定之，始為合憲正途云云。查
    本件抗告人因「行照有效期間屆滿，不依規定換領而行駛」，而經原處分機關，
    於九十一年八月九日，以嘉監五字第裁七○—Ｌ00000000號違反道路交
    通管理事件裁決書，依道路交通管理處罰條例第十五條第一項第五款、第二項規
    定，對抗告人裁處罰鍰新台幣一千八百元，並扣繳牌照。原處分機關，據以扣繳
    抗告人牌照者，乃依道路交通管理處罰條例第十五條第一項第五款、第二項規定
    ，並非依道路交通事故處理辦法規定而為，當屬依法律規定為之，核無違憲問題
    。抗告意旨(三)以原處分機關，扣繳抗告人牌照，係依道路交通事故處理辦法規定
    而為，自有未洽。
五、綜上所述，本件原裁定，以原處分機關所為裁處，於法有據，因予裁定駁回抗告
    人異議。本院經核原裁定，認事用法，均無違誤，抗告意旨，仍執陳詞，指摘原
    裁定不當，為無理由，應予駁回。
六、據上論斷，應依刑事訴訟法第四百十二條，裁定如主文。
中    華    民    國      九十二      年      七      月      二十二    日
                                  臺灣高等法院臺南分院刑事第六庭
                                      審判長法官  蔡    崇    義
                                            法官  許    進    國
                                            法官  董    武    全
右正本證明與原本無異。
不得再抗告。
                                      法院書記官  黃    全    忠
中    華    民    國      九十二      年      七      月      二十二    日


司法院資訊處製作；財團法人民間司法改革基金會備份。
